【裁判字號】    96,訴,1699
【裁判日期】    970708
【裁判案由】    偽證
【裁判全文】
臺灣臺南地方法院刑事判決              96年度訴字第1699號
公  訴  人  臺灣臺南地方法院檢察署檢察官
被      告  丙○○
選任辯護人  曾靖雯  律師
            熊家興  律師
            江信賢  律師
上列被告因偽證案件，經檢察官提起公訴（96年度偵字第8101號）
，本院判決如下：
    主  文
丙○○無罪。
    理  由
一、公訴意旨略稱：被告丙○○因確有向另案被告甲○○（其涉
    嫌販賣第二級毒品之犯行部分，業經臺灣高等法院臺南分院
    判處於97年 6月13日以97年度上更〈一〉字第37號判決無罪
    在案）購買第二級毒品安非他命，而知悉甲○○於民國92年
    11 、12月間，在高雄縣湖內鄉明宗國小附近，以新台幣1千
    元之代價，販賣第二級毒品安非他命給丙○○之事實，並曾
    於93年6月10日臺灣臺南地方法院檢察署檢察官偵查甲○○
    涉嫌違反毒品危害防制條例之販賣毒品案件（93年度毒偵字
    第356號）時，經該署檢察官以證人之身分傳喚到庭作證，
    而於供前具結後，為如起訴書附表所示之陳述。詎丙○○竟
    於95年4月11日本院審理另案被告甲○○涉嫌違反毒品危害
    防制條例之販賣毒品案件（94年度訴字第880號）時，經本
    院法官以證人之身分傳喚到庭作證，明知確有向甲○○購買
    毒品安非他命係該案件案情重要關係之事項，竟供述前具結
    後，隱瞞確實向甲○○購買毒品之事實，而供述並不認識甲
    ○○及先前偵訊中係刻意說謊云云之虛偽證述。因認被告涉
    有刑法第168條之偽證罪嫌等語。
二、按犯罪事實應依證據認定之，無證據不得認定其犯罪事實；
    又不能證明被告犯罪者，即應諭知無罪之判決，刑事訴訟法
    第154條第2項、第301條第1項分別定有明文。另按認定犯罪
    所憑之證據，無論其為直接證據或間接證據，其為訴訟上之
    證明時，均須達於一般通常之人均不致於有所懷疑，而得確
    信其為真實之程度，始得據之為有罪之認定。倘其證明尚未
    達到此一程度，而有合理性之懷疑存在，致使無從形成有罪
    之確信時，根據「罪證有疑，利於被告」之證據法則，即不
    得遽為不利被告之認定。
三、公訴意旨認被告丙○○涉犯刑法168條之偽證罪嫌，無非以
    被告曾就「臺灣臺南地方法院檢察署93年度毒偵字第356號
    另案被告甲○○涉嫌違反毒品危害防制條例案件」，於93年
    6月10日在該署偵查中，供前具結作證時為如附表所示之證
    述；嗣被告丙○○就「本院94年度訴字第880號案件另案被
    告甲○○涉嫌違反毒品危害防制條例案件」，於本院95年4
    月11日審理中，卻供前具結證稱: 不認識甲○○及先前偵訊
    所證不實等語，即有虛偽證詞等情為據。惟訊據被告丙○○
    於本院審理本件偽證案件中，固坦承有於另案被告甲○○涉
    嫌上開毒品案件中，先後於偵、審訊中為上開不同之證述，
    惟堅決否認有偽證之犯行，並辯稱：我確實不認識另案被告
    甲○○，之前於警詢及偵訊中因為看照片有一點像，覺得以
    前可能有跟他買過，到法院看他本人，才發現根本不同一個
    人。我不是向甲○○買毒品的，之前認錯人了。我於92年11
    、12月間確有向他人購買及施用毒品，我係向打電話向朋友
    「阿宏」買的等語。
四、經查:
(一)按被告以外之人於審判外之陳述，雖不符刑事訴訟法第159
    條之1至第159條之4之規定，而經當事人於審判程序同意作
    為證據，法院審酌該言詞陳述或書面陳述作成時之情況，認
    為適當者，亦得為證據；又當事人、代理人或辯護人於法院
    調查證據時，知有第159條之5第1項不得為證據之情形，而
    未於言詞辯論終結前聲明異議者，視為有前項之同意，為刑
    事訴訟法第159條之5第1項、第2項所明文。又當事人、代理
    人或辯護人於調查證據時，知有刑事訴訟法第159條第1項不
    得為證據之情形，卻表示「沒有意見」等意思，而未於言詞
    辯論終結前聲明異議者，應視為已有將該等傳聞證據採為證
    據之同意，業據最高法院93年度臺上字第3533號及94年度台
    上字第2976號等判決闡釋明確。本件公訴人、被告及辯護人
    對於本件所有證據資料之證據能力均未表示意見及爭執，基
    於尊重當事人對傳聞證據之處分權，及證據資料愈豐富，愈
    有助於真實發見之理念，且強化言詞辯論主義，使訴訟程序
    得以順暢進行，故認其他證據資料均有證據能力，合先敘明
    。
(二)查被告丙○○有就同前地檢署93年度毒偵字第356號另案被
    告甲○○涉嫌違反毒品危害防制條例案件，於93年6月10日
    在同前地檢署偵查中，以證人身分具結作證時，為如附表所
    示之證詞，且檢察官並已告知其「拒絕證言權」等情，固為
    被告所不否認，且有該署是日之偵訊筆錄、結文、偵訊光碟
    暨該署檢察官之勘驗筆錄在卷可憑。惟被告於接受該署檢察
    官偵訊前，曾於同日在同署第22偵查庭室接受台南市警察局
    警官蔡佳晉之詢問，業經證人蔡佳晉於本院證述明確，並有
    訊問筆錄在卷可稽，上開訊問筆錄復經本院於審理中當庭勘
    驗，並製有勘驗筆錄在卷可稽。然查:
 1、經本院勘驗上開警詢筆錄有關下列內容:
    「問：那你寫我認識，那你知不知道他的綽號？
      答：不知道，我有跟他買過一次毒品，但不是很認識。
      問：就只是見過面，但不是很認識，是不是這樣？
      答：對。
      問：那你寫我有跟他買過一次毒品，但不是很熟，跟他買
          過安非他命毒品。那這張你有沒有認識？
      答：不認識就寫不認識。
      問：那你知不知道他的綽號？
      答：不知道。【好像是「清哥」，還是什麼哥的】。
      問：綽號呢？那你都怎麼叫他的？還是你都叫他「清哥」
          ，想一下。這是沒有很久以前的事情。」
      答：想不起來」等語。
    可知，被告對於指認之對象印象已甚模糊，而所稱「清哥」
    之綽號亦與甲○○之名不符。
 2、另據同日詢問筆錄有關下列內容:
    「問：誰介紹的你知道嗎？
      答：有這個前科時候的人。
      問：你是說【88年】那一次就對了？介紹的人是誰？
          什麼時候介紹的？這一定有人介紹的，無緣無故不可
          能跟你有認識。
      答：有一個叫「阿宏」介紹的，真名我不知道，大家都叫
          他阿宏。
      問：【甲○○這個人你是否認識】？你說你有跟他買過毒
          品，綽號什麼的你不知道？
      答：不曉得。
      問：你說甲○○有跟他見過，有跟他買過一次毒品，是怎
          麼認識他的？是透過何人介紹？你說【88年】的安非
          他命那一個案件，講詳細一點。他是怎麼認識你的？
          怎麼會有你的手機，要講出來啊。
      答：【不知道】。
      問：我再問你一次，你是怎麼知道這個你跟他見過一次面
          的人，你是怎麼認識的？你剛剛是跟我說在【88年】
          的時候，你犯前一個案件的時候，一個綽號叫「阿宏
          」的人，是嗎？
      答：對啊。
      問：他是介紹給你們認識，還是怎樣？
      答：介紹我們認識的。
      問：就只有把手機給你？你要老實講啊！
      答：【算是朋友介紹的】，介紹這個朋友給我認識。
      問：那他是怎麼跟你說的？沒關係，把實情講出來，【我
          來看你講的對不對】。
      答：【這很久了，已經不怎麼瞭解了】。
      問：那這個有打過幾次電話給你？（指甲○○）
      答：一次。
      問：就是你跟他買毒品的那一次，那【已經經過3、4年】
          了？
      答：對啊，很久了，就不太認識了啊。
      問：那這個人賣毒品給你，他打電話怎麼跟你說？你到底
          跟他見過幾次面，你老實說沒關係？
      答：一次。
      問：【你是說92年11月底12月初的那一次】，他打電話給
          你，經過一段時間他都沒有跟你聯絡？阿宏也都沒有
          跟你聯絡？
      答：是有人打電話來啦，就是用無號碼的手機。
      問：是誰打電話給你的？
      答：阿宏。...
      問：你是說【93年底約11月底12月初】的時候，甲○○打電
          話給你，是不是？
      答：是。
      問：那他怎麼跟你說？
      答：他說阿宏的朋友。
      問：你是說11月底12月初接到甲○○的電話？
      答：對」等語。
    可知，被告對於警員所詢交易毒品相關情節，原均稱 :「不
    知道」、「很久了已經不怎麼瞭解了」等語。惟迨警員先行
    說出相關時間及內容質諸被告，被告始應和答是。且警所述
    時間或稱88年、或稱92年11月底12月初、或稱93年底約11
    月底12月初，前後均不一致，然不論警員質問之時間為何，
    被告均概予稱是，是其上開證述顯係含混應答之情，已可見
    一斑。
 3、又據同日詢問筆錄有關下列內容:
    「問：講清楚。
      答：我會怕。
      問：你在怕什麼，不用怕，把事情說出來，等一下檢察官
          會複訊？
      答：【我怕我會走不出去】。...
      問：他問你需不需要什麼？
      答：他問我需不需要安非他命，他就一直問，我就不好意
          思拒絕，就請他寄過來看看。就看要約在哪裡見面，
          我們就約在高雄縣內湖鄉明宗國小附近。
      問：你們就因為這樣只有見過那一次面？
      答：對。
      問：你是否向甲○○購買毒品，數量、價格、次數為何？
      答：我跟他買過一次。
      問：一次買多少？買多少錢？
      答：一千。
      問：數量多少？
      答：0.2公克。
      問：交給你的時間跟地點？
      答：地點在高雄縣湖內鄉明宗國小前，時間是【去年11月
          至12月】。
      問：你總共跟他買過幾次？
      答：一次」等語。
    可見，被告對於所述內容已心懷畏懼，且其於是日警詢之初
    ，就所詢事項原多語焉不詳，或稱事隔已久不太瞭解等語，
    並於警質諸其「向甲○○買毒品的那一次已經經過3、4年」
    等語時，答稱：「對啊，很久了，就不太認識了啊」。然被
    告反而於表示: 「我怕我會走不出去」之語後，即就買受毒
    品之時間、地點、數量、金額等細節詳為證述，已有違常情
    ，且其所述於92年11、12月向另案被告甲○○購買毒品之時
    間，距離此次警詢之93年6月10日，不過6、7個月，亦與其
    先前所述向另案被告甲○○買毒品已經經過3、4年很久了等
    語，顯然矛盾。
(三)況嗣被告於檢察官偵查複訊中雖證稱: 「甲○○下午5、6點
    打電話給我，...  甲○○約2、30歲，比我還胖一點，他是
    理平頭」等語。惟依台灣高等法院台南分院97年度上更 (一
    )字第37號判決記載:  被告所持0000000000行動電話與另案
    被告甲○○所持0000000000號行動電話通聯紀錄之時間為92
    年12月11日下午8時31分50秒及同日時33分8秒，與被告於偵
    訊所證通話時間並不相符。況被告於上開警、偵訊中僅就相
    片指認，而相片與真人樣貌，常有出入，原不無誤認之虞。
    且相片中之另案被告甲○○係光頭，與被告所述販毒之人為
    平頭，亦有出入。
(四)綜此，被告上開警詢所證內容或語焉不詳、或含混應答，且
    前後矛盾，顯違常情，既如前述。而其依上開警詢內容所為
    之偵訊筆錄內容，復有矛盾之處，亦如前述。則其上開偵訊
    具結所證情節，是否真實無訛，顯非無可議。
五、次查，被告有就本院94年度訴字第880號另案被告涉嫌違反
    毒品危害防制條例案件，於95年4月11日在本院審理中，以
    證人身分具結後翻異前證改稱：「我完全不認識甲○○，是
    被警方逼迫才指認甲○○，當時我很害怕，就我自己意思指
    認他，我在偵查中說是經過阿宏介紹認識甲○○及有向甲○
    ○買過一次安非他命，以及說甲○○的長相等語，都是我自
    己編的」等語，固經被告供認不諱，並有本院94年度訴字第
    880號95年4月11日審判筆錄及結文在卷可憑。然查:
(一)被告於本院94年度訴字第880號案件審理中具結所為上開證
    述內容，雖與其於上開偵查中具結所為證述之內容迴異，然
    上開偵查中證詞是否真實無誤既尚有可議，已如前述。自不
    能僅因其於本院上開證述內容，與有可議之偵查中證述內容
    迴異，即遽認其於本院所為之證述，係出於虛偽陳述之故意
    而為之偽證。
(二)至被告於本院上開毒品案件 (95年度訴字第880號）於95 年
    4月11日審理中證述:  「我完全不認識甲○○，我於偵查中
    說:  我是經過阿宏介紹認識被告，我向被告 (指甲○○)買
    過一次安非他命，我說甲○○2、30歲，比我還胖一點，理
    平頭等語，都是我自己憑空想像編的」等語；雖與被告於本
    件偽證案件審理中供稱：「我確實不認識另案被告甲○○，
    之前於警詢及偵訊中因為看照片有一點像，覺得以前可能有
    跟他買過，到法院看他本人，才發現根本不同一個人。我不
    是向甲○○買毒品的，認錯人了。我於92年11、12月間確有
    向他人購買及施用毒品，我係向打電話向朋友【阿宏】買的
    」等語，雖就其於上開偵訊所為證述，究係自己所編杜撰之
    內容；或係誤認另案被告甲○○為綽號「阿宏」之人一節，
    略有出入，惟其就「其與另案被告甲○○並無認識及未向其
    購買毒品」等情節之陳述，則無二致。
(三)另按刑法第168條之偽證罪，以證人於案情有重要關係之事
    項，故意為虛偽之陳述為構成要件，如非於案情有重要關係
    之事項，故意為虛偽之陳述，固與該條規定不合，即對於案
    情有重要關係之事項所述不實，而非出於故意者，仍難以偽
    證罪論。又所謂於案情有重要關係之事項，係指該事項之有
    無，足以影響於裁判之結果者而言（最高法院94年度台上字
    第896號判決參照）。
(四)查本件被告丙○○於上開毒品案件  (本院95年度訴字第880
    號) ，乃以證人身分為證述，其於案情有重要關係之事項，
    應在於其是否曾向另案被告甲○○購買毒品一節；而被告於
    本件偽證案件審理中，乃以被告身分為供述，其爭執之重點
    則在於其於上開毒品案件稱未向另案被告甲○○購買毒品之
    於案情有重要關係之事項，是否故意為虛偽之陳述。至其於
    上開毒品案件偵查中（同前地檢署93年度毒偵字第356號）
    因何故而指認有向另案被告甲○○購買毒品，並非被告於本
    院上開毒品為證人所待證及於本院審理中為被告所爭執之主
    要事項。且被告於上開毒品案件中作證之偵訊期日為93年6
    月10日；其於上開毒品案件中作證之審理期日為95年4月11
    日；距於本件偽證案件為被告之審理期日 (97年6月24日)，
    已分別相隔4年及2年之久。則其或因事隔已久，記憶程度有
    別；或因證人及被告之身分立場不同，致陳述之詳略角度不
    一，此乃事理之常。尚難因而遽認其有於案情有重要關係事
    項為虛偽陳述之故意。況被告於上開毒品案件及本件偽證案
    件中，就「其與另案被告甲○○並無認識及未向其購買毒品
    」等，對於上開案情有重要關係事項之陳述，並無二致，已
    如前述。而另案被告甲○○於上開毒品案件審理中，亦供稱
    與被告丙○○並不認識，自難認被告就此於案情重要關係事
    項之陳述有何虛偽之情。從而，揆諸上開判決意旨，自不能
    僅憑被告於上開毒品案件審理中之「證詞」，與本件偽證案
    件之「供詞」有部分出入，即認其於上開毒品案件中，就「
    其與另案被告甲○○並無認識及未向其購買毒品」之於案情
    有重要關係事項之證述，亦有故意為虛偽之陳述。
(四)此外，復查無其他積極證據，足資證明本件被告丙○○與另
    案被告甲○○確有認識及交易毒品之事實。而另案被告甲○
    ○所涉販賣第二級毒品與本件被告丙○○等人之犯行，復經
    台灣高等法院台南分院97 年度上更 (一)字第37號判決無罪
    在案，益不能認本件被告前於本院94年度訴字第880號95年4
    月11日審判中所偽之證述係出於虛偽。
六、據上所陳，本件依調查所得證據尚不足以證明被告丙○○確
    有起訴意旨所訴之偽證犯行，此外復查無其他積極證據足資
    證明被告有前述犯行，揆諸首開說明，犯罪尚屬不能證明，
    自應為被告無罪之諭知。
據上論斷，應依刑事訴訟法第301條第1項，判決如主文。
本案經檢察官乙○○到庭執行職務
中    華    民    國    97    年     7    月     8    日
                  刑事第九庭    審判長法  官  賴純慧
                                      法  官  林勝利
                                      法  官  蔡奇秀
以上正本證明與原本無異
如不服本判決應於收受本判後10日內向本院提出上訴書狀，並應
敘述具體理由。如未敘述上訴理由者，應於上訴期間屆滿後20日
內向本院補提理由書狀（均須按他造當事人之人數附繕本）「切
勿逕送上級法院」。
                                書記官  吳昕韋
中    華    民    國    97    年    7    月    8      日
附表（被告丙○○於台灣台南地方法院檢察署93年毒偵字第356
      號案件偵查中擔任證人所為之證述）
  ┌───┬──────────┬────────────┐
  │編號  │檢察官問            │被告丙○○答            │
  ├───┼──────────┼────────────┤
  │一    │是否有向甲○○買毒品│有                      │
  ├───┼──────────┼────────────┤
  │二    │何時、地買毒品      │去年11、12月在高雄縣湖內│
  │      │                    │鄉明宗國小附近向他購買毒│
  │      │                    │品的                    │
  ├───┼──────────┼────────────┤
  │三    │共買過幾次毒品      │1次                     │
  ├───┼──────────┼────────────┤
  │四    │如何認識甲○○      │勒戒時認識的獄友「阿宏」│
  │      │                    │介紹我認識的，那時我們關│
  │      │                    │在同一間，在高雄看守所  │
  ├───┼──────────┼────────────┤
  │五    │如何與甲○○聯絡    │「阿宏」把我的電話號碼拿│
  │      │                    │給甲○○，甲○○再打電話│
  │      │                    │給我，我沒有甲○○的電話│
  ├───┼──────────┼────────────┤
  │六    │你向甲○○購買毒品時│甲○○下午5、6點打電話給│
  │      │，是如何與甲○○聯絡│我，我們約7、8點在明宗國│
  │      │的                  │小附近買賣              │
  ├───┼──────────┼────────────┤
  │七    │你向甲○○買多少錢  │1千元                   │
  ├───┼──────────┼────────────┤
  │八    │甲○○長什麼樣子    │約2、30歲，比我還胖一點 │
  │      │                    │，他都坐在車上我不知道身│
  │      │                    │高多少，他是理平頭      │
  └───┴──────────┴────────────┘


司法院資訊處製作；財團法人民間司法改革基金會備份。
